臺灣高等法院臺南分院刑事判決
　　　上　訴　人
　　　即　被　告　乙　○　○
　　　選任辯護人　林　春　發
右上訴人即被告因偽造文書等案件，不服臺灣臺南地方法院九十一年度訴字第一一九
○號中華民國九十二年二月十九日第一審判決（起訴案號：臺灣臺南地方法院檢察署
九十一年度營偵字第一一一三號；移
訴，本院判決如左：
      主      文
原判決撤銷。
乙○○共同連續行使偽造私文書，足以生損害於他人，處有期徒刑貳年陸月。偽造如
附表之署名、印文均沒收。
      事      實
一、乙○○係臺灣土地銀行嘉興分行之襄理，負責該分行所有內部傳票、帳務資料處
    理等業務，為從事業務之人。緣陳世明係新發國際生物科技股份有限公司（下稱
    新發公司）之董事、與許慧蘭係夫妻（陳世明、許慧蘭均經原審通緝中）於民國
    （下同）八十七年三月間，竟基於意圖為自己不法所有之概括犯意聯絡，利用新
    發公司委託陳世明全權處理該公司向地主洽購土地（包括土地之議價、過戶及簽
    約）以作為生產廠房用地之機會，推由陳世明先後於：(一)、八十七年四月十日
    ，向地主戴銀鐘購買坐落於臺南縣新營市○○段一四五之九號及同市○○○段太
    子宮小段二九九之六地號土地，係以新臺幣（下同）八百九十五萬六千五百元購
    得，雙方並簽訂不動產買賣契約書在案。然卻另行偽造同一出賣人（即地主戴銀
    鐘）、地號之簽約日期為八十七年六月三十日、交易價格漲為三千二百五十萬八
    千元，並偽造地主戴銀鐘之署名、印文之不動產買賣契約書，以少報多之方式，
    向新發公司報帳（二）、八十七年八月八日，向地主黃江林購買坐落於臺南縣新
    營市○○○段太子宮小段一六一五地號土地，係以二百七十八萬五千九百五十元
    購得，雙方並簽訂不動產買賣契約書在案。然卻另行偽造同一出賣人（即地主黃
    江林）、地號之簽約日期為八十七年九月五日、交易價格漲為一千三百九十五萬
    元，並偽造地主黃江林之署名、印文之不動產買賣契約書，以少報多之方式，向
    新發公司報帳。（三）、八十七年五月九日，向地主韓震購買坐落於臺南縣新營
    市○○段一四五之十六地號及同市○○○段太子宮小段二九九之九地號土地，係
    以九百四十三萬三千六百元購得，雙方並簽訂不動產買賣契約書在案。然卻另行
    偽造同一出賣人（即地主韓震）、地號之簽約日期為八十七年七月二日、交易價
    格漲為三千九百二十三萬七千八百八十元，並偽造地主韓震之署名、印文之不動
    產買賣契約書，以少報多之方式，向新發公司報帳。（四）、八十七年七月十三
    日，向地主林太涼購買坐落於臺南縣新營市○○段一四五之十二地號土地，係以
    八百十六萬六千元購得，雙方並簽訂不動產買賣契約書在案。然卻另行偽造同一
    出賣人（即地主林太涼）、地號之簽約日期為八十七年七月三十一日、交易價格
    漲為二千九百六十二萬八千元，並偽造地主林太涼之署名、印文之不動產買賣契
    約書，以少報多之方式，向新發公司報帳。（五）、八十七年四月間，向地主董
    陳秀枝購買坐落於臺南縣新營市○○段一四五之十地號土地，係以六百八十九萬
    四千元購得，雙方並簽訂不動產買賣契約書在案。然卻另行偽造同一出賣人（即
    地主董陳秀枝）、地號之簽約日期為八十七年六月三十日、交易價格漲為二千五
    百零二萬元，並偽造地主之署名、印文之不動產買賣契約書，以少報多之方式，
    向新發公司報帳。（六）、八十七年七月間，向地主戴鳳鳴購買坐落於臺南縣新
    營市○○段一四五之四地號土地，係以三百九十五萬七千八百元購得，雙方並簽
    訂不動產買賣契約書在案。然卻另行偽造同一出賣人（即地主戴鳳鳴）、地號，
    簽約日期為八十七年八月二日、交易價格漲為一千三百六十萬元，並偽造地主戴
    鳳鳴之署名、印文之不動產買賣契約書，以少報多之方式，用以向新發公司報帳
    。（七）、八十七年七月間，向地主戴鳳銀購買坐落於臺南縣新營市○○○段太
    子宮小段二九九之二地號土地，係以四百六十七萬七千二百元購得，雙方並簽訂
    不動產買賣契約書在案。然卻另行偽造同一出賣人（即地主戴鳳銀）、地號之簽
    約日期為八十七年八月二日、交易價格漲為一千六百零七萬五千元，並偽造地主
    戴鳳銀之署名、印文於不動產買賣契約書，以少報多之方式，向新發公司報帳。
    （八）、八十七年七月二十四日，向地主房奎購買坐落於台南縣新營市○○段一
    四五之十一地號土地，係以八百六十七萬三千一百二十元購得，雙方並簽訂不動
    產買賣契約書在案。然卻另行偽造同一出賣人（即地主房奎）、地號之簽約日期
    為八十七年七月三十一日、交易價格漲為三千二百十萬三千六百元，並偽造地主
    房奎之署名、印文之不動產買賣契約書，亦以少報多之方式，向新發公司報帳。
    （九）、八十七年三月三日，向地主王睿諒（原名王義隆）購買坐落於臺南縣新
    營市○○段一四五之十七地號及同市○○○段太子宮小段二九九之八地號土地，
    係以六百九十七萬八千五百元購得，雙方並簽訂不動產買賣契約書在案。然卻另
    行偽造同一出賣人（即地主王睿諒）、地號之簽約日期為八十七年三月十五日、
    交易價格漲為三千一百零四萬五千二百元，並偽造地主王睿諒之署名、印文之不
    動產買賣契約書，而以少報多之方式，向新發公司報帳。（十）、八十七年三月
    三日，向地主陳素緣購買坐落於台南縣新營市○○○段太子宮小段一六一四地號
    土地，係以三百九十二萬四千元購得，雙方並簽訂不動產買賣契約書在案。然卻
    另行偽造同一出賣人（即地主陳素緣）、地號之簽約日期為八十七年十月二十五
    日、交易價格漲為一千六百四十七萬五千元，並偽造地主陳素緣之署名、印文之
    不動產買賣契約書，以少報多之方式，向新發公司報帳。上開陳世明、許慧蘭所
    為，共計詐得一億八千五百二十九萬六千一百八十五元，均足以生損害於地主戴
    銀鐘等十人及新發公司之權益。嗣新發公司在陳世明用前開以少報多之方式報帳
    後，因陷於錯誤，致如數簽發發票人為新發公司、付款人為臺灣土地銀行新營分
    行、抬頭均分別為地主戴銀鐘、黃江林、韓震、林太涼、董陳秀枝、戴鳳鳴、戴
    鳳銀、房奎、王睿諒及陳素緣等十人（下稱戴銀鐘等十人）之支票，票號分別為
    ：ＡＯＢ0000000、0000000、0000000、0000000
    至0000000、0000000至0000000、0000000至00
    00000、0000000至0000000號，共計三十四張支票交予陳世
    明，再由陳世明轉交地主戴銀鐘等十人。由於上開支票係已劃有禁止背書轉讓之
    抬頭支票，必須係抬頭人即地主存入銀行戶頭，經由銀行提出交換始可提兌。
    陳世明、許慧蘭於施行詐術後，為取得上開現金，竟與乙○○基於行使偽造私文
    書之概括犯意聯絡，藉收受新發公司所交付陳世明應轉交予地主支票之機會，由
    陳世明、許慧蘭及乙○○利用不知情之職員吳淑宜（公訴意旨另誤加載其他不詳
    姓名之職員）以地主不識字為由，由陳世明或吳淑宜替戴銀鐘等十名地主填寫臺
    灣土地銀行嘉興分行活期儲蓄存款新開戶申請之存款印鑑卡，且偽造戴銀鐘等十
    名地主之署名、印文於其上（偽造各存款印鑑卡之署名、印文均詳如附表），乙
    ○○則利用其任職於臺灣土地銀行嘉興分行襄理之便，明知新開戶依該分行之規
    定，必須本人到場，並須核對本人之身分證資料確認無訛後，始准許開戶，且明
    知上開吳淑宜所交付之上開偽造之新開戶申請之署名、印文之存款印鑑卡係其與
    陳世明、許慧蘭所共同偽造之不實私文書，為遂行其與陳世明、許慧蘭事先謀議
    要將禁止背書轉讓之支票兌現之目的，連續在吳淑宜或陳世明分別於八十七年七
    月七日、八月七日、八月十二日、九月七日及十月二十五日將地主載銀鐘等十人
    之前揭新開戶申請之存款印鑑卡交由乙○○時，乙○○竟基於業務上登載不實之
    概括犯意，跳過該分行不知情之行員蕭同朋、張天智、廖文鈴，連續在上開開戶
    申請之存款印鑑卡上自行先行核章，藉以登載不實後，然後再對蕭同朋、張天智
    、廖文鈴訛稱：已事先核對好地主戴銀鐘等十人之資料，且地主戴銀鐘等十人已
    親自來行辦理新開戶云云，向蕭同朋、張天智、廖文鈴連續行使上開業務登載不
    實之文書，致使蕭同朋、張天智、廖文鈴在上開開戶申請之存款印鑑卡上補章，
    再將前揭資料向曾銘田、鄭妙芬行使，使其等補章後，讓陳世明、許慧蘭得以不
    實之資料完成地主戴銀鐘等十人之開戶手續，乙○○並持有上開地主新開戶之存
    摺等資料，均足生損害於戴銀鐘等十人及臺灣土地銀行嘉興分行對於新開戶登載
    管理之正確性。陳世明、許慧蘭、乙○○在完成地主戴銀鐘等十人之新開戶手續
    後，為使上開支票兌現，乃由陳世明委請乙○○或利用不知情之職員吳淑宜或其
    他不詳姓名之職員，填寫提款單或電匯單，將上開支票兌現後以提領現金或轉匯
    或轉存至乙○○在該嘉興分行之戶頭內，再由乙○○戶頭內轉提或轉匯出，惟因
    帳戶當日累計達一百五十萬元之交易，必須在該嘉興分行確認累計大額交易對象
    登記簿上記明，且應核對存取款當事人或代理人之身分，並在「存取款（換鈔）
    當事人或代理人資料欄」登記。如係存戶本人親自辦理者，可僅於「存戶本人」
    欄打勾表示。乙○○在處理陳世明所委託提領地主戴銀鐘等十人之現金時，由於
    所提領之現金均已超過一百五十萬元，且明知存戶本人並未到場，亦無代理人，
    為完成轉提或匯款手續乃先後於八十七年三月十九日、三月二十一日、七月四日
    、七月十六日、七月十七日、七月十八日、七月二十九日、七月三十日、八月二
    十日、九月八日、九月十四日、十月三十日，在該嘉興分行內，基於業務上登載
    不實之概括犯意，亦先跳過該分行不知情之行員蕭同朋、張天智，在上開該嘉興
    分行確認累計大額交易對象登記簿上作不實之核章而連續登載不實，然後再對蕭
    同朋、張天智誆稱其已核對妥當，致使蕭同朋、張天智在後補章，足以生損害於
    臺灣土地銀行嘉興分行對大額提領款管理之正確性。
二、案經臺灣土地銀行訴由臺灣臺南地方法院檢察署檢察官偵查起訴及移送併辦。
      理      由
一、訊據上訴人即被告乙○○（下稱被告）固坦承伊係臺灣土地銀行嘉興分行之襄理
    ，有辦理上開銀行業務等情，惟矢口否認有何行使偽造私文書及業務登載不實之
    犯行，辯稱：伊係依規定辦理，因為要吸收陳世明等人之存款，有核對地主戴銀
    鐘等十人本人，且應陳世明之要求，曾將部分資金，先轉匯至伊及其大哥江錦樹
    設於嘉興分行之活期儲蓄帳戶內，沒有保管客戶之存摺、印鑑，沒有跳過承辦人
    員先行核章，再請櫃台人員補章，錢雖存入伊及伊哥哥戶頭，旋即轉走，伊沒有
    得到好處；至於大額交易對象登記簿上，在存戶本人欄位打勾作為記號者，均係
    存戶親自前來提領，並無登載不實，櫃台人員所說是要推卸責任，把事情推給伊
    云云。
二、經查：
（一）有關臺灣土地銀行嘉興分行辦理「活期儲蓄帳戶」新客戶之開戶程序？依據為
      何？業據被告於偵查中陳明：「本分行之「活期儲蓄存款帳戶」的開戶程序為
      ：一、由存戶在本行之存款印鑑卡的開戶人簽名欄親自簽名（即署名），並在
      印鑑式樣欄位上親自簽名或蓋印存戶提供之印鑑，其餘有關存戶個人之身分證
      統編、出生年日、戶籍地址、通訊處、聯絡電話等資料，可由存戶自填或本行
      承辦人員代為填寫。二、存戶第一次開戶尚須存款單及提供欲存款款項。三、
      本分行於存戶填具前述資料後，由承辦人員針對存戶所填具的存款印鑑卡等資
      料逐項審核，並須由存戶本人親持國民身分證做為核對依據。四、經本行承辦
      人員核對相關資料無誤後，應於存款印鑑卡的核對證照欄位上蓋章負責。五、
      待前述手續辦妥後，即於存款帳戶登記簿上依序編列帳號，並將開戶完成之新
      存摺交給存戶收執。所有的開戶程序均依據「臺灣土地銀行業務手冊存款業務
      篇」辦理；本分行為了拓展存款業務，每個行員都有義務與責任去吸收新客戶
      ，有些客戶不方便到本分行辦理開戶手續，可由行員攜帶開戶資料赴新客戶指
      定的地點辦理，但行員仍需依照前述的開戶程序核對新客戶之國民身分證及要
      求新客戶在存款印鑑卡的開戶人欄簽名親自簽名，並在印鑑式樣欄位上親自簽
      名或蓋印存戶提供之印鑑。」等語無訛（見偵查他字卷第四五三號第七六頁反
      面至第七七頁反面），核與臺灣土地銀行職員即證人蕭同朋於偵查中所證稱：
      「（依據貴行規定新開戶是否須本人到場才可開戶？）是的，須本人到場，不
      可委託他人到場開戶」，「我們的作業一般均由客戶自己填寫，我們再核對他
      的身分證資料」等語大致相符（見偵查卷營偵字第一一一三號第二二頁），並
      有開戶手續影本一紙在卷可參（見偵查他字卷第四五三號第六一頁），是依被
      告及證人蕭同朋相符之詞以觀，足證依臺灣土地銀行之規定，開戶固不限定於
      臺灣土地銀行內，然均應由本人親自為之，並應由存戶在銀行之存款印鑑卡的
      開戶人簽名欄親自簽名，在印鑑式樣欄位上親自簽名或蓋用存戶提供之印鑑，
      且承辦人員針對存戶所填具的存款印鑑卡等資料逐項審核，並須由存戶本人親
      自持國民身分證做為核對依據，而經銀行承辦人員核對相關資料無誤後，並應
      於存款印鑑卡的核對證照欄位上蓋章以示負責。從而，依臺灣土地銀行存戶開
      戶之規定，存戶應親自為之，合先敘明。
（二）又證人戴銀鐘於偵查中證稱：「不動產買賣之貸款於八十七年六月十日全部付
      清。」、「（你是否曾親自或授權他人在臺灣土地銀行嘉興分行開戶往來？）
      沒有，我並沒有在臺灣土地銀行嘉興分行有任何帳戶往來」，「這份存款印鑑
      卡暨開戶人簽名欄之「戴銀鐘」也非我的字跡，開戶資料的內容除我個人的基
      本資料屬實外，餘如電話及通訊處欄之資料都是錯誤，且非我填寫，此存款印
      鑑卡暨開戶資料係偽造不實的」等語（見偵查他字卷第四五三號第十九頁）；
      證人黃江林則證稱：「（你是否曾親自或授權他人在臺灣土地銀行嘉興分行開
      戶往來？）沒有，我並沒有在臺灣土地銀行嘉興分行有任何帳戶往來」，「這
      份存款印鑑卡開戶人簽名欄之「黃江林」也非我的字跡，開戶資料的內容除我
      個人的基本資料屬實外，電話資料及印鑑是錯誤的，且非我填寫，此存款印鑑
      卡及開戶資料係偽造不實的」等語（見同卷第二三頁）；證人韓震亦證稱：「
      （你是否曾親自或授權他人在臺灣土地銀行嘉興分行開戶往來？）沒有，我並
      沒有在臺灣土地銀行嘉興分行有任何帳戶往來」，「這份存款印鑑卡開戶人簽
      名欄之「韓震」也非我的字跡，開戶資料的內容除我個人的基本資料屬實外，
      但電話、通訊處及印鑑資料都是錯誤的，且非我填寫，此存款印鑑卡及開戶資
      料係偽造不實的」等語（見同卷第二七頁）；證人林太涼證稱：「（你是否曾
      親自或授權他人在臺灣土地銀行嘉興分行開戶往來？）沒有，我並沒有在臺灣
      土地銀行嘉興分行有任何帳戶往來」，「這份存款印鑑卡開戶人簽名欄之「林
      太涼」也非我的字跡，開戶資料的內容除我個人的基本資料屬實外，電話及印
      鑑資料是錯誤的，且非我填寫，此存款印鑑卡及開戶資料係偽造不實的」等語
      （見同卷第三一頁）；證人董陳繡枝復證稱：「（你是否曾親自或授權他人在
      臺灣土地銀行嘉興分行開戶往來？）沒有，我並沒有在臺灣土地銀行嘉興分行
      有任何帳戶往來」，「這份存款印鑑卡開戶人簽名欄之「董陳繡枝」也非我的
      字跡，開戶資料的內容除我個人的基本資料屬實外，電話、通訊處及印鑑資料
      是錯誤的，且非我填寫，此存款印鑑卡及開戶資料係偽造不實的」等語（見同
      卷第三五頁反面）；證人戴鳳鳴證稱：「（你是否曾親自或授權他人在臺灣土
      地銀行嘉興分行開戶往來？）沒有，我並沒有在臺灣土地銀行嘉興分行有任何
      帳戶往來」，「這份存款印鑑卡開戶人簽名欄之「戴鳳鳴」也非我的字跡，開
      戶資料的內容除我個人的基本資料屬實外，電話及印鑑資料是錯誤的，且非我
      填寫，此存款印鑑卡及開戶資料係偽造不實的」等語（見同卷第四十頁正、反
      面）；證人戴鳳銀亦證稱：「（你是否曾親自或授權他人在臺灣土地銀行嘉興
      分行開戶往來？）沒有，我並沒有在臺灣土地銀行嘉興分行有任何帳戶往來」
      ，「這份存款印鑑卡開戶人簽名欄之「戴鳳銀」也非我的字跡，開戶資料的內
      容均屬實，但印鑑資料是錯誤的，且非我填寫，此存款印鑑卡及開戶資料係偽
      造不實的」等語（見同卷第四四頁）；證人房奎亦證稱：「（你是否曾親自或
      授權他人在臺灣土地銀行嘉興分行開戶往來？）沒有，我並沒有在臺灣土地銀
      行嘉興分行有任何帳戶往來」，「這份存款印鑑卡開戶人簽名欄之「房奎」也
      非我的字跡，開戶資料的內容除我個人的基本資料屬實外，電話資料是錯誤的
      ，且非我填寫，此存款印鑑卡及開戶資料係偽造不實的」等語（見同卷第四八
      頁）；證人王睿諒（原名王義隆）則證稱：「（你是否曾親自或授權他人在臺
      灣土地銀行嘉興分行開戶往來？）沒有，我並沒有在臺灣土地銀行嘉興分行有
      任何帳戶往來」，「這份存款印鑑卡開戶人簽名欄之「王義隆」也非我的字跡
      ，開戶資料的內容除我個人的基本資料屬實外，印鑑是錯誤的，且非我填寫，
      此存款印鑑卡及開戶資料係偽造不實的」等語（見同卷第五二頁）；證人陳素
      緣證稱：「（你是否曾親自或授權他人在臺灣土地銀行嘉興分行開戶往來？）
      沒有，我並沒有在臺灣土地銀行嘉興分行有任何帳戶往來」，「這份存款印鑑
      卡開戶人簽名欄之「陳素緣」也非我的字跡，開戶資料的內容除我個人的基本
      資料屬實外，電話及印鑑資料是錯誤的，且非我填寫，此存款印鑑卡及開戶資
      料卡係偽造不實的」等語明確（見同卷第五六頁），並有證人載銀鐘等十人之
      不動產買賣合約書、存款印鑑卡暨開戶資料影本、臺灣土地銀行嘉興分行九十
      一年七月十五日嘉興存字第九一○○一五一號函附之資金流向表及傳票影本在
      卷可稽（見同卷第一一七頁至第一二一頁、第一四六頁至第二零三頁），故徵
      諸證人戴銀鐘等十人均證稱渠等與臺灣土地銀行嘉興分行並無任何帳戶往來，
      且非渠等十人所填寫諸節以觀，足證證人戴銀鐘等十人之存款印鑑卡暨開戶資
      料確係遭他人偽造而屬不實之事項至明，故證人戴銀鐘等十人並未親自至臺灣
      土地銀行嘉興分行開立帳戶，亦未有授權他人代為開立帳戶，殆無疑義。
（三）酌以證人蕭同朋亦於偵查中證稱：「（你有無見到新開戶的王義隆等人？）沒
      有」，「（你說未見到王義隆等人親自來貴行開戶，為何在明顯違反貴行規定
      之下，仍會准予王義隆等人開戶？）因為乙○○已事先核對好王義隆等人之資
      料，並向我表示王義隆等人已親自來辦理新開戶，請他核對身分資料無誤，而
      乙○○已先蓋妥其職章，然後再要求我依照銀行規定的開戶手續辦理開戶」，
      「（江綿山交給你王義隆等人開戶資料時，你有無看見王義隆等人有在乙○○
      座位附近？）沒有」等語綦詳（見偵查營偵字卷第一一一三號第二二頁正、反
      面），核與證人張天智證稱：「都是乙○○核對妥當之後才將資料交給我，說
      要辦理新開戶，我才依照一般開戶手續辦理，我也沒有見到戴銀鳳等人」等語
      相符（見同卷第二四頁反面），證人廖文鈴亦證稱：「客戶陳素緣、林太涼之
      新開戶資料是我辦理開戶的，但是由乙○○交給我時已填好資料，並在「核對
      證照」之處蓋妥章」，「（開戶當天你有無見到陳素緣、林太涼本人？）沒有
      」等語互核一致（見同卷第二五頁），足證證人戴銀鐘等十人確均未親自至銀
  行開戶，渠等十人之開戶申請之存款印鑑卡均屬不實之事項，至為顯明。而衡
      以被告為臺灣土地銀行嘉興分行之襄理，為從事業務之人，對此開戶之程序應
      由客戶親自為之乙節，理應知之甚稔，已如前述，在證人戴銀鐘等十人均未到
      場之情形下，竟由被告先在不實之開戶資料上蓋妥職章，向銀行職員即證人蕭
      同朋、張天智及廖文鈴等人佯稱戴銀鐘等十人均係親來開戶，已確實核對身分
      無訛，致證人蕭同朋、張天智及廖文鈴等人信以為真，而分別於上揭開戶資料
      上補章，準此以觀，顯見被告就前揭開戶資料等係屬偽造之私文書乙節，主觀
      上確係知情無誤。再自臺灣土地銀行嘉興分行九十一年七月十五日嘉興存字第
      九一○○一五一號函附之資金流向表以觀，自開戶後之八十七年七月十五日，
      證人戴銀鐘、韓震名下之戶頭內即有高達二千九百五十萬八千元之款項匯入被
      告之帳戶，此後隨著其他地主之開戶，陸續有高達九百零二萬元、九百五十萬
      元、九百萬元、六百萬元、八百萬元、六百六十萬元、七百零七萬元、九百八
      十萬元、七百五十二萬元等多筆為數龐大之金額，由戴銀鐘等十人名下之帳戶
      內匯入被告之帳戶內，有上開函附之資金流向明細表及傳票計五十六紙在卷足
      考，各該多筆高額之資金匯入被告之帳戶內，被告應知之甚稔，亦顯見被告於
      開戶之時，早已就證人戴銀鐘等十人之新開戶，係為供陳世明、許慧蘭用以兌
      換地主戴銀鐘等十人之禁止背書轉讓之支票所用乙節，知之甚詳，益證被告於
      陳世明或利用不知情之證人吳淑宜偽造不實之開戶申請存款印鑑卡暨開戶資料
      ，主觀上自始即與陳世明、許慧蘭間，有共同偽造私文書（含偽造署名、印文
      之部分）及行使偽造私文書之犯意聯絡並進而行使，足生損害於證人戴銀鐘等
      十人及臺灣土地銀行嘉興分行對於管理新開戶之正確性，殆無疑義。衡以被告
      是擔任臺灣土地銀行嘉興分行之襄理，其閱歷應頗為豐富，對此一核對開戶申
      請之事項，焉有不知之理？況存款印鑑卡背面開戶人相關資料欄下方核對證照
      人欄內有被告之印文（證物外放）。益見陳世明、許慧蘭就此部分與被告謀議
      妥當後，推由陳世明或利用證人吳淑宜偽造不實之開戶資料暨存款印鑑卡，而
      為偽造私文書及進而行使，再藉由被告以其襄理之職務，為達成後續業務登載
      不實之行為，並持上揭開戶申請存款印鑑卡向證人蕭同朋、張天智、廖文鈴及
      曾銘田、鄭妙芬等人連續行使至明。
（四）被告於原審及本院固辯稱：本案所以准許開戶，係因為陳世明帶假地主至土銀
      分行開戶云云。然本案證人戴銀鐘等十人，依其年紀、學歷等資料，衡諸經驗
      法則，是否得如此輕易得找尋到學歷相同、面貌相似、年紀相仿之十位「假地
      主」，且均願意配合至銀行開戶？足見被告所辯與常理未合。再者，衡之當時
      遭陳世明利用而開立林太涼帳戶之萬泰商業銀行職員即證人李惠梅於偵查中亦
      證稱：「八十七年八月三日，因我新營國小同學陳世明帶現金十萬元及一張支
      票面額七百萬元，並與妻子許慧蘭攜帶林太涼的身分證及私章，要以林太涼名
      義在萬泰銀行開辦綜合存款，請我幫忙，故我幫忙在萬泰商業銀行存款業務往
      來申請書戶名欄內填寫客戶名字林太涼，並將該申請書交給陳世明．．．看到
      申請書之申請欄及印鑑卡內的存戶親簽「林太涼」筆跡時，感覺似乎與林太涼
      之年紀學歷所簽的筆跡不符，而林太涼本人亦未到場，我告訴陳世明如果簽名
      不是林太涼本人親簽，因與規定不符，請立刻結清帳戶，陳世明在我要求下，
      當天即將林太涼帳戶結清，與妻子許慧蘭提領全數現金」等語明確（見偵查他
      字卷第四五三號第二零四頁反面至第二百零五頁、營偵字一一一三號偵查卷第
      四四頁），從而，依證人李惠梅所證述之詞以觀，足證依一般銀行職員之水準
      ，既可如此輕易即發現上開林太涼之年紀、學歷之簽名有非本人親簽之情形，
      從而無法僅依陳世明、許慧蘭之申請，任意准予開戶，被告自難諉為不知，足
      證被告所辯，不足採信。
（五）而再酌以證人吳淑宜於原審時亦證稱：「我沒有印象我有帶地主去開戶」等語
      明確（見原審卷第八一頁），復與其於偵查中所證述：「每次都是由陳世明交
      代我到土銀嘉興分行找乙○○辦理房奎等十位地主的帳戶資金提存轉匯手續，
      但陳世明從來沒有交給我房奎等十人的存摺及印鑑，我也從沒看過房奎等十位
      地主的存摺或印鑑，多數都是由乙○○要求我填具相關轉提存單後，就交給他
      辦理相關手續」等語綦詳（見偵查他字卷第四五三號第九二頁反面），而參諸
      證人吳淑宜與證人戴銀鐘等十人、證人蕭同朋（原審誤植為廖同朋）、張天智
      及廖文鈴等前開之證詞以觀，足證地主戴銀鐘等十人確未至臺灣土地銀行嘉興
      分行辦理開戶外，亦顯見被告早已知悉此一開戶申請存款印鑑卡係屬被告與陳
      世明及許慧蘭共同偽造之私文書，從而被告於證人戴銀鐘等十人之開戶資料存
      款印鑑卡上（背面）予以核章，係為達成其與共犯陳世明、許慧蘭先前所為之
      謀議將支票轉存用以兌現之犯意聯絡要屬無誤，是被告於證人戴銀鐘等十人之
      開戶申請存款印鑑卡上核章之行為，確係業務上登載不實，至為顯明。而進而
      持以行使要求證人蕭同朋、張天智及廖文鈴等人補章，益見被告主觀上確亦有
      行使業務登載不實之犯意，彰彰甚明。準此，被告要求不知情之證人蕭同朋、
      張天智及廖文鈴等人於上開開戶資料上補章行使上開登載不實之偽造私文書，
      益徵被告就前開證人戴銀鐘等十人之開戶資料係屬不實之事項，確有共同行使
      業務上登載不實文書之犯意聯絡至明，被告之上開犯行，均足以生損害於證人
      戴銀鐘等十人及臺灣土地銀行嘉興分行管理資料之正確性，亦堪認定。
（六）再衡以證人唐晉堂於偵查中證稱：「（確認累計大額交易對象登記簿是否均係
      存戶本人來辦理提領？）如果上開登記簿上有打勾的，代表是本人來提領」等
      語（見營偵字第一一一三號偵查卷第五十頁），並有大額交易對象簿上存戶本
      人欄內打勾之影本在卷可考，足證關於大額交易對象登記簿上苟有打勾者，所
      代表之意義，即係存戶親自提領存款無訛。且證人蕭同朋於偵查中證稱：「（
      照貴行處理確認累計大額交易對象登記簿之作業流程，係由何人先核章？）係
      先由櫃員審核再送會計核對，再送主管核准」，「我們必須要核對代理人身分
      ，確認無訛後，才會讓他提領，然因本件係被告已在登記簿內填好內容，且在
      會計欄蓋妥被告的章，並向我表示他已核對妥當，我才蓋章」，「（在你核章
      時，有無見到黃素香及李靜紅？）沒有，而本件也沒有代理人」等語綦詳（見
      同上卷第二四頁背面、第二五頁），核與證人張天智所證稱：「都是江綿山填
      妥後，交給我的，他已先核章，我並未見到韓震等人來提領，本件乙○○已在
      「存戶本人」欄位打勾，此即表示沒有代理」，「（何人第一次接觸到本案有
      關大額交易登記簿之登載事實？）是乙○○」等語相符（見同卷第二四頁反面
      至第二五頁），並有臺灣土地銀行確認累計大額交易對象登記簿影本十五紙在
      卷足考（偵查他字第四五三號卷第一四九頁以下至第二０二頁），足證在存戶
      並未親自到場提領時，被告即在大額交易對象登記簿上之「存戶本人欄」下打
      勾者，而為業務上登載不實之行為，要屬無疑；從而，存戶既未親自到場提領
      ，被告猶先在上開大額交易對象登記簿上之「存戶本人欄」下打勾，益見被告
      就此一業務上登載不實之事項，主觀上確有業務登載不實之故意存在，至為灼
      然，益證被告之此一行為，確足以造成臺灣土地銀行嘉興分行對大額提領款管
      理之正確性，要無疑義。
（七）臺灣土地銀行告訴代理人丙○○雖於本院指訴被害人己○○亦有參與，有不動
      產買賣合約書之承買人欄上簽名可按云云，惟己○○經本院傳喚未據到庭，依
      其前於警訊中供述，稱不動產買賣合約書上之簽名係由陳世明之妻許慧蘭持空
      白不動產買賣合約書要求伊簽名，並稱土地已過戶給第三人沈永霖，為保全公
      司權益，要正式以公司名義與沈永霖簽訂不動產買賣合約，伊不疑有他，致簽
      名其上，公司因此遭受訛詐等語，又地主戴鳳銀、載鳳鳴於警訊中亦指訴與其
      洽購土地之男子似新發公司職員之花基文，核與所指訴與伊簽署不動產買賣合
      約之己○○並不一致；又證人戊○○於本院審理時亦證稱：當初新發公司都是
      陳世明、許慧蘭夫妻在主導，買地也是他們在處理，己○○雖是公司董事長，
      但據伊等查證，實係一個人頭，連財務都沒有插手的，據伊所知己○○之同雅
      公司被陳世明亦倒了二千多萬已經破產等情（見本院九十三年七月二十一日審
      判筆錄第十二頁至第十四頁）。是尚難遽認己○○確有參與被告及陳世明、許
      慧蘭間本件犯行而為共犯。至證人甲○○於本院審理時到庭證稱：伊對同雅公
      司或新發公司的人並不認識，亦對吳淑宜、陳世明、許慧蘭並無印象，陳世明
      有無帶人到銀行開戶伊亦無印象，亦無從證實陳世明、許慧蘭等確有帶地主等
      人到該銀行開戶而資為有利被告之證明。證人丁○○亦於本院審理時到庭證稱
      ：伊認識被告，他是會計襄理，銀行有請同仁努力推展存款放款項目，有要求
      同事要儘量吸收存款，不清楚被告於銀行期間之表現如何等語（見同上筆錄第
      五頁至第十頁），就被告上開偽造文書之犯行，尚均不足資為有利被告之證明
      。又被告聲請本院函送內政部警政署刑事警察局鑑定被告有關書據資料與上開
      臺灣土地銀行嘉興分行「確認累計大額交易對象登記簿」之文字、數字筆錄是
      否相符，業經該局以待鑑資料（確認累計大額交易對象登記簿）上筆跡有多種
      書寫方式，特徵不穩定，歉難認定檢還本院，有該局九十三年九月十日刑鑑字
      第０九三０一七五一三八號函在卷可稽。因確認累計大額交易對象登記簿上字
      數暨字跡非多，徒憑字跡雖難即認係何人（被告）所為，惟據上開證人唐晉堂
      、蕭同朋、張天智等之證詞，已足認定被告有此一業務登載不實行為，均已如
      前述，該因資料不足所為之鑑定，是故亦非可謂此即係有利被告之證明。
（八）綜上所述，被告所為辯解，不足採信，本件事證已臻明確，被告之犯行，洵堪
      認定，應予依法論科。
三、核被告偽造地主戴銀鐘等十人不實之開戶申請存款印鑑卡（含署名、印文），向
    臺灣土地銀行嘉興分行行使，所為係犯刑法第二百十六條行使第二百十條偽造私
    文書罪。又被告在登載不實之開戶資料存款印鑑卡（背面）上核章藉以登載不實
    後，復持向銀行職員蕭同朋、張天智及廖文鈴等人行使，所為係犯刑法第二百十
    六條行使第二百十五條業務登載不實之文書罪。又被告明知存戶未親自到銀行提
    領現金，竟在業務上所掌之大額對象登記簿上打勾，所為另犯刑法第二百十五條
    業務登載不實文書罪。又被告與在逃之陳世明、許慧蘭間，就前開部分皆有犯意
    聯絡及行為分擔，均為共同正犯。被告與陳世明及許慧蘭間，共同利用不知情之
    吳淑宜偽造戴銀鐘等十人之署名、印文及偽造私文書，為間接正犯。被告向臺灣
    土地銀行嘉興分行行使偽造之開戶申請存款印鑑卡，且在登載不實之開戶資料存
    款印鑑卡（背面）上先行核章，藉以登載不實後，持向銀行職員蕭同朋、張天智
    及許慧蘭等人行使，其行使偽造私文書及行使業務上登載不實部分，各時間緊接
    ，所犯數行使偽造私文書、行使業務上登載不實之罪名分別相同，顯均係出於概
    括犯意反覆而為，各為連續犯，均應依刑法第五十六條之規定各論以一罪，並分
    別加重其刑。被告偽造上開戴銀鐘等十人之署名、印文，係偽造私文書之部分行
    為，又偽造私文書之低度行為，亦為行使偽造私文書之高度行為所吸收；而業務
    上登載不實之低度行為（含大額對象登記簿上打勾），亦為行使業務上登載不實
    之高度行為吸收，均不另論罪。被告連續行使偽造私文書之行為與連續行使業務
    上登載不實文書之行為間，有牽連關係，應依刑法第五十五條之規定，從一重之
    連續行使偽造私文書罪處斷。
四、原審以被告事證已臻明確，因予論罪科刑，固非無見，惟查（一）原判決既認陳
    世明、許慧蘭於施行詐術後，為使上開劃有禁止背書轉讓之支票存入銀行以便兌
    現，而藉被告在銀行襄理之職位，與被告間有行使偽造私文書等之概括犯意聯絡
    以匯入匯出，竟誤認被告之上開共同連續行使偽造私文書罪與連續業務登載不實
    罪（即在業務上所掌之大額對象登記簿上打勾）間非屬牽連犯，而係犯意各別，
    行為互殊，應予分論併罰，已有未洽。（二）原判決主文欄內既載明被告偽造在
    臺灣土地銀行開戶申請之存款印鑑卡上係偽造地主戴銀鐘等十人不實之署名（簽
    名）、印文，竟於事實欄內稱係偽造地主戴銀鐘等十人不實之「署押」，互不一
    致，亦有未合；（三）原判決主文欄內亦誤將地主「王義隆」誤植為「黃義隆」
    ，並漏未諭知王義隆之署名一枚併應沒收、又除諭知偽造之「黃江林」之印文一
    枚應沒收外，尚漏一枚印文亦應沒收，均有未洽，無從維持；被告於本院否認犯
    罪指摘原判決不當，雖不足採，惟原判決既有可議，自應由本院將原判決撤銷改
    判。爰併審酌被告犯罪之動機（為臺灣土地銀行之襄理，猶不知以身作則，知法
    犯法）、目的、手段、所生危害，及其犯罪後不知悔悟之態度等一切情狀，量處
    如主文第二項所示之刑，以資懲儆。又偽造如附表所載地主戴銀鐘等各人不實之
    開戶申請存款印鑑卡上署名及印文，均不問屬於犯人與否，應依刑法第二百一十
    九條之規定宣告沒收。又原判決就被告連續行使偽造私文書部分，判處被告有期
    徒刑二年，惟係未將被告連續業務登載不實（即在業務上所掌之大額對象登記簿
    上打勾）部分列入考量，本院既認該二者為牽連犯關係而依裁判上一罪論處，其
    犯罪事實即較前依連續行使偽造私文書罪科刑部分有所擴張，自得諭知較重於原
    判決之刑，附此敘明。
五、公訴意旨另略以：被告於右揭時、地，與陳世明、許慧蘭，共同基於意圖為自己
    不法之所有之概括犯意聯絡，利用新發公司委託陳世明全權處理向地主洽購土地
    之機會，偽造地主戴銀鐘等十人之署押之不動產買賣契約書，以少報多之方式，
    向新發公司報帳。上開陳世明、許慧蘭與被告之所為，共計詐得一億八千五百二
    十九萬六千一百八十五元之不法利益，均足生損害於地主戴銀鐘等十人及新發公
    司之權益，因認被告共同涉有刑法第三百三十九條第一項之詐欺罪嫌。經查：
（一）按刑事訴訟程序之進行乃以事實之認定為其中心，而對於事實之認定並非得由
      裁判官以其主觀為之，故現代文明法治諸國無不要求認定事實應依證據為之，
      刑事訴訟法因而明定犯罪事實應依證據認定之，無證據不得認定犯罪事實；又
      不能證明被告犯罪或其行為不罰者，應諭知無罪之判決，刑事訴訟法第一百五
      十四條第二項、第三百零一條第一項定有明文。而證據對於待證事實得發生如
      何之證明力，於刑事程序之立法採擷上本又有法定證據主義與自由心證主義二
      派之論爭，蓋於刑事訴訟程序之肇始，因多採糾問制度，故對於被告之人權保
      障因國家偵審機關強大權利之介入而較為不彰，嗣論者為防止糾問者與審判者
      之專橫，乃在糾問主義下發展出法定證據主義，而以法律明文對於認定有罪證
      據之種類及該證據之證明力加以規定，但隨人類理性之發達，刑事訴訟制度本
      身趨於彈劾主義化之同時，亦對法定證據主義感到不合理，而改採使審判官對
      於事實之認定得依其自由心證為之認定之自由心證主義，使其不再受法律之拘
      束而得到解放，而此乃我刑事訴訟法第一百五十五條第一項「證據之證明力，
      由法院自由判斷。」規定之所由設。然此並非謂審判官對於事實之認定得流於
      專斷，其對事實所為認定仍須經過合理之推理過程。而依學者之所認此合理之
      推理過程，於審判官欲依證據來證明主要直接待證事實是否存在時，不問使用
      該證據所要證明者究係主要直接事實或間接事實，或係該證據對於待證事實、
      補助事實之證明力有關事項均係有適用，而此合理之推理過程，依論者所認，
      除實定法所明文規定之證據法則外，審判官仍須受二大原則─即論理法則及經
      驗法則之拘束，以論理法則及經驗法則為事實之判斷基準。而審判官以論理法
      則及經驗法則為事實認定之際，除須以其既有專門知識及日常生活經驗為經外
      ，更須以其本於人之理性為之判斷，方得窺事實之全貌，且此旨亦為最高法院
      五十三年臺上字第二○六七號判例「證據之證明力如何，雖屬於事實審法院自
      由判斷職權，而其所為判斷，仍應受經驗法則與論理法則之支配。」所是揭。
      然因審判官所為事實之認定，不問於民事程序或刑事程序，要皆屬對於過去存
      否事實之判斷，而屬於歷史之證明，復因訴訟之迅速性及經濟性之要求，對於
      此種事實之認定，學說之通說上均認以對該事實之存在不存在與否，於訴訟上
      之證明可達於有高度之蓋然性為已足，當然於刑事程序上，認定犯罪事實存在
      之此種高度之蓋然性必需「超越合理之懷疑」，使通常一般人均不致有所懷疑
      ，而得確信其真實方可。因而最高法院判例又揭櫫闡明刑事訴訟法上所謂認定
      犯罪事實之證據，係指足以認定被告確有犯罪行為之積極證據而言，該項證據
      自須適合於被告犯罪事實之認定，始得採為斷罪資料；又事實審法院對於證據
      之取捨，依法雖有自由判斷之權，然積極證據不足證明犯罪事實時，被告之抗
      辯或反證縱屬虛偽，仍不能以此資為積極證據應予採信之理由；另刑事訴訟上
      證明之資料，無論其為直接證據或間接證據，均需達於通常一般之人均不致有
      所懷疑，而得確信其為真實之程度，始得據為有罪之認定，若其關於被告是否
      犯罪之證明未能到達此程度，而有合理性懷疑之存在，致使無從形成有罪之確
      信，根據「罪證有疑，利於被告」之證據法則，即不得遽為不利被告之認定；
      其以情況證據斷罪時，尤需基於該證據於直接關係上所可證明之他項情況事實
      ，本乎推理作用足以確證被告有罪，方為合法，不得徒憑主觀上之推想，將一
      般經驗上有利被告之其他合理情況逕予排除（最高法院三十年上字第四八二號
      、同年上字第八一六號、二十九年上字第三一０五號、七十六年度台上字第四
      九八六號、四十年台上字第八六號、七十六年度台上字第四九八六號、三十二
      年度上字第六七號判例參照）。
（二）公訴人認被告涉有詐欺罪嫌，無非係以新發公司負責人己○○之指訴，並有證
      人即地主戴銀鐘等十人在調查站調查中及證人即嘉興分行職員蕭同朋、張天智
      ，廖文鈴在偵查中證述情節，復有偽造之不動產買賣契約書、臺灣土地銀行嘉
      興分行確認累計大額交易對象登記簿、新發公司購地明細及支付土地款支票明
      細表、被偽造地主戴銀鐘等十人之開戶資料、臺灣土地銀行存摺類存款分戶明
      細表、臺灣土地銀行嘉興分行九十一年七月十五日嘉興存字第九一○○一五一
      號函、臺灣土地銀行政風室九十一年七月十七日政查字第九一○○○二一一二
      號函各一紙，為主要論據。惟訊據被告堅決否認有上開犯行，辯稱：伊這部分
      未參與，伊完全不知情，沒有詐欺之行為，伊本身沒有得到好處，伊是為了銀
      行之利益而做的等語。
（三）又按共同正犯之行為，應視左列情形而定：一、他人已決意犯罪，如以犯罪意
      思助成其犯罪之實現者，或與以物質上之助力，或與以精神上之助力，皆為從
      犯，他人犯罪雖已決意，若以犯罪意思促成其犯罪之實現，如就犯罪實行之方
      法犯罪實施之順序而有所表示，應認為共同正犯，蓋在如斯情形之下，其表示
      之意見已構成犯罪者實施犯罪行為之內容，不啻加工於犯罪之實現也。二、上
      述之「助成」及「促成」情形，應以程度之高低（程度高為正犯，程度低為從
      犯）及其行為是否構成實施犯罪行為之內容為標準。且最高法院亦認區別正犯
      及從犯之標準如為：（一）、以自己犯罪之意思而參與犯罪構成要件之行為者
      為正犯。（二）、以幫助他人犯罪之意思而參與犯罪構成要件之行為者為正犯
      。（三）以自己犯罪之意思而參與，其所參與之行為，為犯罪構成要件以外之
      行為者，為正犯。從而，苟無積極證據足資證明被告有上開「自己犯罪之意思
      」或「參與構成要件之行為」，即非共同正犯。本件經查：證人己○○於偵查
      中證稱：「陳世明與花基文二人自八十七年三月開始至八十七年十月間，受新
      發公司委任洽購土地事宜，這段期間分別向地主戴銀鐘等人購買四十四筆土地
      ，並透過代書鐘文騫辦理土地買賣手續，然陳世明、花基文以「以少報多」方
      式向公司詐稱總土地購買金額二億四千九百九十四二千八百五十五元，．．．
      總計浮報一億八千五百二十九萬六千一百八十五元」等語（見偵查他字卷第四
      五三號第十六頁反面），並未指稱被告有參與向地主戴銀鐘等十人購買土地與
      陳世明、許慧蘭間，亦有如何共同詐欺之犯意聯絡或行為分擔的事實，且上開
      地主與陳世明間不動產買賣合約書內，亦無顯示被告參與之情節，難認被告有
      何詐欺之行為存在。佐以證人戴銀鐘等十人於偵查中所證述之內容，亦係渠等
      十人並沒有在臺灣土地銀行嘉興分行有任何帳戶往來，關於存款印鑑卡開戶人
      簽名欄非渠等之字跡，開戶資料存款印鑑卡之內容係屬不實，且非渠等填寫，
      印鑑卡及開戶資料係偽造不實乙節，雖已如前述，惟亦均未論及被告參與關於
      不動產買賣契約書等有何具體之詐欺行為，從而，亦難認地主即證人戴銀鐘等
      十人之前揭證詞足以證明被告在買賣土地之過程中，有何參與詐欺之犯意聯級
      及行為分擔。再者，證人蕭同朋、張天智，廖文鈴在偵查中所證述之情節、證
      人戴銀鐘等十人不實之開戶資料、臺灣土地銀行存摺類存款分戶明細表、臺灣
      土地銀行嘉興分行九十一年七月十五日嘉興存字第九一○○一五一號函、臺灣
      土地銀行政風室九十一年七月十七日政查字第九一○○○二一一二號函各一紙
      ，均係關於前開已論罪科刑之如何行使偽造私文書及業務登載不實部分，復與
      詐欺取財部分不相涉，被告如何意圖不法所有並詐得財物，未據公訴人舉出確
      切證據以實其說。公訴人雖認上開浮報詐得之款項均轉入被告及其兄戶頭等語
      ，但隨即為陳世明、許慧蘭等轉走，從而，本案就被告與陳世明共同詐欺之部
      分，於訴訟上之證明，應認尚未達於有高度之蓋然性，亦即須認定詐欺行為存
      在之此種高度之蓋然性必需「超越合理之懷疑」，使通常一般人均不致有所懷
      疑，而得確信其真實方可。準此，就被告詐欺部分，依卷內之證據以觀，是否
      已足資證明其與陳世明、許慧蘭間，就詐欺地主戴銀鐘等十人及新發公司，確
      有犯意聯絡及行為分擔，於事實之認定、訴訟上之證明，尚難認已有積極之證
  據存在，殆無疑義。綜上各情相互勾稽，被告共同詐欺之部分既乏積極之證據
      佐證，此外，復查無其他證據足認被告確有共同詐欺之犯行，無從遽為不利被
      告之認定，本應諭知此部分無罪，然因公訴人以此部分與前開論罪科刑部分認
      有牽連犯裁判上一罪之關係，爰本於審判上不可分之原則不另諭知無罪。
據上論斷，應依刑事訴訟法第三百六十九條第一項前段、第三百六十四條、第二百九
十九條第一項前段，刑法第二十八條、第五十六條、第二百十六條、第二百十條、第
二百十五條、第五十五條、第二百十九條，罰金罰鍰提高標準條例第一條前段，判決
如主文。
本案經檢察官曾銘芳到庭執行職務。
中    華    民    國      九十三      年      十二      月      八      日
                                  臺灣高等法院臺南分院刑事第二庭
                                      審判長法官  葉    居    正
                                            法官  林    勝    木
    法官  莊    俊    華
右正本證明與原本無異。
如不服本判決，應於判決送達後十日內向本院提出上訴狀，其未敘述理由者並應於提
出上訴狀後十日內向本院補提理由書（應附繕本)。
                                      法院書記官  廖    明    娟
中    華    民    國      九十三      年      十二      月      十三    日
附表：
    偽造在臺灣土地銀行戴銀鐘等十人各人之存款印鑑卡上之簽名及印文（計「戴銀
    鐘」之印文二枚、簽名一枚；「王義隆」之印文二枚、簽名一枚；「董陳繡枝」
    之印文二枚、簽名一枚；「韓震」之印文二枚、簽名一枚；「戴鳳鳴」之印文二
    枚、簽名一枚；「林太涼」之印文、簽名各一枚；「房奎」之印文、簽名各一枚
    ；「黃江林」之印文二枚、簽名一枚；「戴鳳銀」之印文二枚、簽名一枚；「陳
    素緣」之印文、簽名各一枚）均沒收。
附錄法條：
刑法第二百一十六條(行使偽造變造或登載不實之文書罪)：
行使第二百十條至第二百十五條之文書者，依偽造、變造文書或登載不實事項或使登
載不實事項之規定處斷。
刑法第二百一十條(偽造變造私文書罪)：
偽造、變造私文書，足以生損害於公眾或他人者，處五年以下有期徒刑。
中華民國刑法第二百一十五條(業務上文書登載不實罪)
從事業務之人，明知為不實之事項，而登載於其業務上作成之文書，足以生損害於公
眾或他人者，處三年以下有期徒刑、拘役或五百元以下罰金。
